【裁判字號】    99,重訴,13
【裁判日期】    990813
【裁判案由】    履行契約
【裁判全文】
臺灣花蓮地方法院民事判決              99年度重訴字第13號
原      告  丁○○
訴訟代理人  林國泰律師
被      告  甲○○
訴訟代理人  乙○○
上列當事人間履行契約事件，本院於99年7月27日言詞辯論終結
，判決如下：
    主  文
被告應給付原告新台幣伍佰壹拾萬元，及自民國99年2月13日起
至清償日止，按年息5%計算之利息。
原告其餘之訴駁回。
訴訟費用由被告負擔三分之二，餘由原告負擔。
本判決原告勝訴部分以新台幣壹佰柒拾萬元供擔保後，得假執行
。
原告其餘假執行之聲請駁回。
    事實及理由
一、原告起訴主張，與被告之父林連進（已死亡）就座落花蓮縣
    新城鄉○○段549、550地號土地（當林連進尚未取得所有權
    ）成立買賣契約，約定林連進應於上述土地得依法承領時申
    請承領，並辦理所有權登記，且於可過戶與原告時，無條件
    辦理過戶，原告亦已依約給付林連進新台幣（下同）108萬
    元。嗣林連進死亡，被告為林連進之子，應依繼承之規定將
    前開2筆土地所有權移轉登記予原告。詎被告竟未履行，經
    原告聲請調解並提起訴訟（93年度訴字第151號）後，由兩
    造委任之訴訟代理人李文平律師、楊志航律師多次協商後，
    於93年11月23日達成和解，並簽立協議書，依該協議書第1
    條：「甲方（即被告）同意99年1月1日前給付乙方（即原告
    ）新台幣460萬元。」、第7條：「如有任何一方未能依上揭
    協議履行，願給付他方違約金新台幣250萬元。」原告遂於9
    3年12月1日撤回前開訴訟，並已依約履行協議書所約定之其
    他條件。詎被告於99年1月1日期限屆至時，並未給付原告46
    0萬元，迭經催討，均末獲置理，爰依據協議書（契約）第1
    條之法律關係請求被告給付前開460萬元，並依第7條之法律
    關係請求被告給付違約金250萬元，合計710萬元。並聲明：
    (一)被告應給付原告710萬元，及自起訴狀繕本送達之翌日起
    至清償日止，按年息5%計算之利息；(二)訴訟費用由被告負擔
    ；(三)願供擔保，請准宣告假執行。
二、被告則以：若前開土地有買賣，兩造即不必再簽訂協議書，
    其並不知悉調解之事，亦未授權丙○○處理土地事宜，且上
    開土地其於93年10月18日已因放領取得土地所有權，其並未
    積欠被告金錢，豈有於93年11月23日與原告達成和解之理？
    此外，原告主張250萬元之違約亦屬過高等語資為抗辯。並
    聲明：(一)原告之訴駁回；(二)訴訟費用由原告負擔。
三、本件兩造爭執之要點
  (一)系爭協議書是否為真正？（前提為丙○○是否經被告授權？
    ）
  (二)若被告違約，250萬元之違約金約定是否過高？
四、本院之判斷
（一）系爭協議書真正被告於93年10月18日以「放領」為原因取
      得前開2筆土地之所有權，有土地登記簿謄本2份在卷可依
      。另依原告向被告所提起之所有權移轉登記之訴（本院93
      年度訴字第151號）內容可見，係因被告取得前開2筆土地
      之所有權後，未辦理所有權移轉登記，原告始依據買賣關
      係提起該訴（本院卷第35-37頁）。該訴審理中，被告係
      委任楊志航律師為訴訟代理人，原告則委任李文平律師為
      訴訟代理人。嗣兩造達成和解，被告出具授權書（本院卷
      第53頁）委由其女婿丙○○代理，並在兩造委任之訴訟代
      理人李文平律師、楊志航律師見證下，於93年11月23日簽
      訂協議書（本院卷第52頁），原告嗣後已依約撤回該訴，
      被告亦已依約提供文件辦理前開土地抵押權設定登記，有
      撤回狀及土地登記簿謄本2份在卷可稽（本院卷第39、47
      、49頁），顯見協議書確係被告授權丙○○代理被告與原
      告簽訂。被告前開未授權之辯解，不足採信。從而，依據
      協議書第1條：「甲方（即被告）同意99年1月1日前給付
      乙方（即原告）新台幣460萬元。」之約定，被告既未給
      付，原告請求被告給付上開金額，及自起訴狀繕本送達被
      告之翌日（即99年2月13日）起至清償日止，按年息5% 計
      算之利息，為有理由，應予准許。
（二）250萬元之違約金約定是否過高？
    (一)按「違約金，除當事人另有訂定外，視為因不履行而生損
      害之賠償總額。其約定如債務人不於適當時期或不依適當
      方法履行債務時，即須支付違約金者，債權人除得請求履
      行債務外，違約金視為因不於適當時期或不依適當方法履
      行債務所生損害之賠償總額。」、「約定之違約金額過高
      時，法院得減至相當之數額。」民法第250條第2項、第25
      2條分別定有明文。協議書第7條約定：「如有任何一方未
      能依上揭協議履行，願給付他方違約金新台幣250萬元。
      」顯係屬於懲罰性質之違約金。
    (二)次按違約金之約定，為當事人契約自由、私法自治原則之
      體現，雙方於訂約時，既已盱衡自己履約之意願、經濟能
      力、對方違約時自己所受損害之程度等主客觀因素，本諸
      自由意識及平等地位自主決定，審酌該約定金額是否確有
      過高情事及應予如何核減至相當數額，以實現社會正義，
      因此，當事人關於違約金之約定，法院原則上應予以尊重
      ，始符契約約定之本旨，否則，無異將債務人不履行契約
      之不利益歸由債權人分攤，不僅對債權人難謂為公平，抑
      且有礙交易安全及私法秩序之維護。因此，民法第252條
      關於違約金約定過高者，法院得減至相當之數額之規定，
      乃係賦與法院得依兩造所提出之事證資料，斟酌社會經濟
      狀況並平衡兩造利益而為妥適裁量、判斷之權限，非謂法
      院須依職權蒐集、調查有關當事人約定之違約金額是否有
      過高之事實，而因此排除債務人就違約金過高之利己事實
      ，依辯論主義所應負之主張及舉證責任。本件被告依約應
      給付原告460萬元，違約之懲罰金高達250萬元，已超過應
      給付金額之一半，且違約時間自99年1月1日起至本院99年
      7月27日言詞辯論終結時止，亦不足8個月，而原告於該段
      時間內有無因被告違約，而受到何等之損害？原告亦未舉
      證說明。本院依卷附之稅務電子閘門財產所得調查明細表
      ，審酌兩造之經濟況狀，參酌上述情節，認為被告應給付
      予原告之違約金，應酌減為50萬元為適當。從而，原告請
      求給付50萬元，及自起訴狀繕本送達被告之翌日（即99年
       2月13日）起至清償日止，按年息5%計算之利息，為有理
      由，應予准許，逾此範圍部分之請求，為無理由，應予駁
      回。
五、綜上所述，原告請求被告給付510萬元，及自99年2月13日起
    至清償日止，按年息5%計算之利息，為有理由，應予准許，
    逾此範圍部分之請求，為無理由，應予駁回。
六、原告陳明願供擔保，聲請宣告假執行，就原告勝訴部分，核
    無不合，爰酌定相當擔保金額准許之。至原告敗訴部分，假
    執行之聲請因訴之駁回失所附麗，應併予駁回。
七、結論：原告之訴為一部有理由，一部無理由，依民事訴訟法
    第79條、第390條第2項，判決如主文。
中    華    民    國    99    年    8    月    13     日
                        臺灣花蓮地方法院民事庭
                            法      官  湯文章
上列為正本係照原本作成。
如不服本判決，應於送達後20日內，向本院提出上訴狀並表明上
訴理由，如於本判決宣示後送達前提起上訴者，應於判決送達後
20日內補提上訴理由書(須附繕本)。
中    華    民    國    99    年    8    月    13     日

                            法院書記官  黃倪濱

司法院資訊處製作；財團法人民間司法改革基金會備份。
